【裁判字號】    98,交聲,103
【裁判日期】    990104
【裁判案由】    違反道路交通管理處罰條例聲明異議
【裁判全文】
臺灣臺東地方法院交通事件裁定        98年度交聲字第103 號
原處分機關  交通部公路總局高雄區監理所臺東監理站
異  議  人
即受處分人  甲○○
                    號
上列異議人即受處分人因違反道路交通管理處罰條例案件，對於
交通部公路總局高雄區監理所臺東監理站98年6 月17日所為裁決
處分（原處分案號：東監違裁字第裁81-T00000000號）聲明異議
，本院裁定如下：
    主  文
原處分關於裁處罰鍰新臺幣玖仟元部分撤銷。
上開撤銷部分不罰。
    理  由
一、異議意旨略以：異議人即受處分人（下稱異議人）甲○○於
    民國98年1 月5 日下午13時25分許，駕駛車牌號碼WV-9563
    號自小貨車，行經忠孝路與初鹿三街交岔口時，不慎撞擊胡
    光田所駕駛之車牌號碼3JD-199 號重機車，致胡光田人車倒
    地而受傷後，未為任何救助行為，即駕車逕行離去；嗣經警
    循線查獲，並以其有「肇事逃逸（致人受傷）」之違規，而
    製單舉發；後經原處分機關依道路交通管理處罰條例第62條
    第4 項之規定，裁處罰鍰新臺幣（下同）9,000 元，並吊銷
    駕駛執照等處分。然異議人因此肇事逃逸行為，已受檢察官
    緩起訴處分，並向財團法人臺灣兒童暨家庭扶助基金會臺東
    分事務所支付80,000元緩起訴處分金。依照「一事不二罰」
    之法理，受處分人不應再受行政罰鍰之處罰，是原處分機關
    裁處上開罰鍰之處分，於法應有未合；為此聲明異議，請求
    撤銷該罰緩之處分等語。
二、原處分意旨略以：異議人於上開時、地駕駛車輛肇事致人受
    傷而逃逸，經警以其有「肇事逃逸（致人受傷）」之違規，
    而製單舉發，並另以同一事實涉有犯罪嫌疑為由，報告臺灣
    臺東地方法院檢察署檢察官偵辦，嗣並經檢察官為緩起訴處
    分確定。然緩起訴處分乃附條件之不起訴處分，本質上為不
    起訴處分之一種，此觀刑事訴訟法第256 條之規定自明，故
    刑事案件經檢察官為緩起訴處分確定後，視同不起訴處分確
    定，則依行政罰法第26條第2 項，似非不得依違反行政法上
    義務之規定再行裁處。爰依道路交通管理處罰條例道路交通
    管理處罰條例第62條第4 項之規定（原處分漏引同條第3 項
    ），裁處罰鍰9,000 元，並吊銷駕駛執照等處分等語。
三、按汽車駕駛人駕駛汽車肇事致人受傷或死亡者，應即採取救
    護措施及依規定處置，並通知警察機關處理，不得任意移動
    肇事汽車及現場痕跡證據，違反者處3,000 元以上，9,000
    元以下罰鍰。前項駕駛人肇事致人受傷而逃逸者，吊銷其駕
    駛執照；致人重傷或死亡而逃逸者，吊銷其駕駛執照，並不
    得再考領，道路交通管理處罰條例第62條第3 項、第4 項分
    別定有明文。查本件異議人甲○○於上開時、地，駕駛上開
    自用小貨車肇事，致人受傷而逃逸，經臺東縣警察局臺東分
    局員警依法掣單舉發違規，而受處分人同一肇事逃逸行為，
    亦因同時觸犯刑法第185 條之4 之公共危險罪嫌，經警報告
    臺灣臺東地方法院檢察署檢察官偵辦後，該署檢察官於98年
    6 月5 日，以98年度偵字第235 號案件為緩起訴處分確定，
    緩起訴期間為1 年，受處分人亦於緩起訴處分確定後之98年
    11月3 日，向財團法人臺灣兒童暨家庭扶助基金會臺東分事
    務所支付80,000元完畢等事實，為異議人所不爭執，復有交
    通部公路總局高雄區監理所臺東監理站東監違字第裁81-T00
    000000號違反道路交通管理事件裁決書、臺灣臺東地方法院
    檢察署檢察官98年度偵字第235 號緩起訴處分書各1 份、財
    團法人臺灣兒童暨家庭扶助基金會臺東分事務所緩起訴處分
    金收據2 份等在卷可稽，應堪信為真實。
四、一事不二罰之判斷
（一）按95年2 月5 日公布，97年2 月5 日施行之行政罰法第26
      條規定：「一行為同時觸犯刑事法律及違反行政法上義務
      規定者，依刑事法律處罰之。但其行為應處以其他種類行
      政罰或得沒入之物而未經法院宣告沒收者，亦得裁處之。
      前項行為如經不起訴處分或為無罪、免訴、不受理、不付
      審理之裁判確定者，得依違反行政法上義務規定裁處之。
      」又其他種類行政罰，係指違反行政法上之義務應受「裁
      罰性」之「不利處分」，依行政罰法第2 條規定，包括限
      制或禁止行為之吊扣證照處分。究其立法理由，一行為同
      時觸犯刑事法律及違反行政法上義務規定時，由於刑罰與
      行政罰同屬對不法行為之制裁，刑罰之懲罰作用較強，故
      在處罰目的相同且處罰方式相同時，若依刑事法律處罰，
      即足資警惕時，實無一事二罰再處行政罰之必要；又且刑
      事法律處罰，由法院依法定程序為之，較符合正當法律秩
      序，應予優先適用，故同時觸犯刑事法律及違反行政法上
      義務規定之行為，行政機關得否科以與刑罰相類之行政罰
      處罰，端視該行為之刑事訴追或審判程序終局結果而定，
      在刑事訴追、審判程序尚未終局確定前，行政機關自不得
      逕予裁罰；至於罰鍰以外之沒入或其他種類行政罰，因兼
      具維護公共秩序之作用，為達行政目的，行政機關仍得併
      予裁處，此所稱「其他種類行政罰」，係指違反行政法上
      之義務應受「裁罰性」之「不利處分」而言，依行政罰法
      第2條規定，應包括限制或禁止行為之吊銷證照處分在內
      。次按道路交通主管機關對於汽車駕駛人之肇事逃逸行為
      ，依道路交通管理處罰條例第62條第3 項、第4 項規定予
      以裁罰，係對行為人違反行政法上義務規定之行政罰，且
      該條例關於一行為同時觸犯刑事法律及違反行政法上義務
      規定者，並無特別規定。是以，汽車駕駛人肇事遺棄行為
      ，同時涉犯刑法第185 條之4 之肇事逃逸罪嫌者，道路交
      通主管處罰機關除有上開行政罰法第26條第1 項但書規定
      ，得處以其他種類行政罰之情形外，關於罰鍰部分，即應
      依上開行政罰法第26條及道路交通管理處罰條例第10條規
      定，移送地方法院檢察署處理，於移送後，非有上開行政
      罰法第26條第2 項所定不起訴等事由，不得再依道路交通
      管理處罰條例第62條第3 項規定，裁處行為人罰鍰之行政
      罰。
（二）查緩起訴處分命異議人向公益團體支付一定之金額，雖非
      刑法所定之刑罰，然其已對異議人名譽、心理產生相當制
      約並影響其財產上之權利，實質上對異議人造成不利益，
      揆諸一事不再理原則之內涵，應認此種不利益處分，亦屬
      行政罰法第26條第1 項所指之「依刑事法律」之處罰，此
      時行政機關若另行依法裁處罰鍰，無異一事二罰，是違反
      行政法上義務之行為，已經檢察官另為緩起訴處分時，行
      政機關應不得就同一行為，再為與該不利益處分相類之罰
      鍰處分。次查，所謂之緩起訴處分，就要件言，係認被告
      有犯罪嫌疑，而暫緩起訴，並得課被告予一定之負擔或指
      示，此與不起訴處分係因犯罪嫌疑不足或其他原因，且不
      得附條件或負擔，顯有不同；就效力言，經檢察官為「緩
      起訴」處分後，於「緩起訴」之猶豫期間內，檢察官尚可
      依法撤銷「緩起訴」，並依法追訴，亦即在緩起訴處分之
      猶豫期間內，刑事訴追程序仍未終局確定，此與不起訴處
      分確定後，刑事訴追程序終結，檢察官原則上不得就同一
      行為再行起訴之法律效果迥異，據此皆可得知緩起訴處分
      與不起訴處分本質上之差異。再者，刑事訴訟法上緩起訴
      制度，係於91年2 月8 日經總統公布，而行政罰法乃遲至
      94年2 月5 日經總統公布，若立法者有意就「緩起訴處分
      」排除一事不兩罰原則之適用，自應將其與不起訴處分並
      列於行政罰法第26條第2 項；且就行政罰法第26條第2 項
      其餘所列事項（為無罪、免訴、不受理、不付審理之裁判
      ）觀之，皆無令被告受不利益負擔之可能，是以該法條項
      所指「不起訴處分」自應做相同解釋，而不包括緩起訴處
      分在內。因此，原處分意旨謂行政罰法第26條第2 項之不
      起訴處分，應包括緩起訴處分一節，尚非可取。
五、綜上所述，本件異議人上開肇事逃逸之行為，係同時觸犯刑
    事法律及違反行政法上義務規定，原處分機關之罰鍰處分，
    與緩起訴處分所命之金錢給付，屬相同種類之金錢負擔，則
    有緩起訴處分所命之金錢給付已足，應無再重複裁處罰鍰之
    必要。從而，原處分機關復對於受處分人裁處罰鍰，即有未
    合，本院爰撤銷原處分有關處罰鍰9,000 元部分，並就上開
    撤銷部分諭知不罰。
據上論斷，依道路交通管理處罰條例第87條第2 項、道路交通案
件處理辦法第20條，裁定如主文。
中    華    民    國    99    年     1    月    4     日
                  交通法庭    法  官  李俊彬
以上正本證明與原本無異。
如不服本裁定，應於裁定送達後5日內向本院提出抗告狀（須附
繕本）。
「切勿逕送上級法院」
                              書記官  陳昭穎
中    華    民    國    99    年    1     月    5     日


司法院資訊處製作；財團法人民間司法改革基金會備份。
